ACORDAO-COMPLETO-2528697

ACÓRDÃO 4557/2022 ATA 28/2022 - PRIMEIRA CÂMARA

VISTOS, relatados e discutidos estes autos de pedido de reexame interposto contra o Acórdão 11117/2021-TCU-Primeira Câmara (rel. Ministro Vital do Rêgo) ,
ACORDAM os Ministros do Tribunal de Contas da União, reunidos em sessão da Primeira Câmara, diante das razões expostas pelo relator e com fundamento na Lei 8.443/1992, arts. 33 e 48, em:
9.1. conhecer do presente pedido de reexame para, no mérito, considerá-lo improcedente;
9.2. dar ciência desta deliberação à recorrente e ao órgão de origem;
9.3. arquivar o presente processo.

Pedido de reexame. Pessoal. Incorporação de "quintos" após 8/4/1998.

Primeira Câmara

Tribunal Regional do Trabalho da 15ª Região - Campinas/SP.

3. Interessados/Responsáveis/Recorrentes:
3.1. Interessados: Sherley Eydye Jorge (XXX.985.258-XX).
3.2. Recorrente: Sherley Eydye Jorge (XXX.985.258-XX).

13.1. Ministros presentes: Walton Alencar Rodrigues (Presidente), Benjamin Zymler (Relator), Vital do Rêgo e Jorge Oliveira.
13.2. Ministros-Substitutos presentes: Augusto Sherman Cavalcanti e Weder de Oliveira.

ACORDAO-COMPLETO-2553330

Acórdão 6034/2022 - Primeira Câmara

BENJAMIN ZYMLER

Ministro Vital do Rêgo.

Adoto como relatório a instrução a cargo da Secretaria de Recursos (Serur) :
"INTRODUÇÃO
1.	Trata-se de pedido de reexame (peças 11 e 18-29) interposto pela Sra. Sherley Eydye Jorge, ex-servidora do TRT/15ª Região, por meio do qual se insurge contra o Acórdão 11117/2021-TCU-Primeira Câmara (peça 8) , que teve como relator o Excelentíssimo Senhor Ministro Vital do Rêgo.
1.1	A deliberação recorrida apresenta o seguinte teor:
Os Ministros do Tribunal de Contas da União ACORDAM, por unanimidade, com fundamento no art. 71, inciso III, da Constituição Federal de 1988, c/c os arts. 1º, inciso V, 39, inciso II, e 45, caput, da Lei 8.443/1992, e ainda com os arts. 143, inciso II, parte final, 260, § 1º, e 262, caput e § 2º, do Regimento Interno/TCU, em:
a) considerar ilegal o ato de concessão de aposentadoria emitido em favor de Sherley Eydye Jorge (XXX.985.258-XX) , recusando o respectivo registro;
b) dispensar a devolução dos valores indevidamente recebidos até a data da ciência, pelo Tribunal Regional do Trabalho da 15ª Região - Campinas/SP, do presente acórdão, com base no Enunciado 106 da Súmula da Jurisprudência do TCU;
c) fazer as determinações especificadas no subitem 1.7.
1. Processo TC-Processo 023.695/2021-8 (APOSENTADORIA) 
	1.1. Interessada: Sherley Eydye Jorge (XXX.985.258-XX) .
	1.2. Órgão: Tribunal Regional do Trabalho da 15ª Região - Campinas/SP.
	1.3. Relator: Ministro Vital do Rêgo.
	1.4. Representante do Ministério Público: Procurador Marinus Eduardo De Vries Marsico.
	1.5. Unidade Técnica: Secretaria de Fiscalização de Integridade de Atos e Pagamentos de Pessoal e de Benefícios Sociais (Sefip) .
	1.6. Representação legal: não há.
1.7. Determinar ao Tribunal Regional do Trabalho da 15ª Região - Campinas/SP, com base no art. 45 da Lei 8.443/1992, que:
1.7.1. promova o destaque das parcelas excedentes de 'quintos' incorporados pela interessada posteriormente a 8/4/1998, transformando-as em parcela compensatória a ser absorvida por quaisquer reajustes futuros, consoante decidido pelo Supremo Tribunal Federal no Recurso Extraordinário 638.115, caso a referida incorporação não tenha se fundamentado em decisão judicial transitada em julgado;
1.7.2. comunique à interessada o teor desta decisão, alertando-a de que o efeito suspensivo proveniente da interposição de eventual recurso não a exime da devolução dos valores percebidos indevidamente após a respectiva notificação, caso o recurso não seja provido;
1.7.3. no prazo de 30 (trinta) dias, contados da ciência desta decisão, envie a este Tribunal documentos comprobatórios de que a interessada está ciente da presente deliberação (grifos acrescidos) .
HISTÓRICO 
2.	Conforme consta do ato de peça 3, a recorrente ocupou função comissionada posteriormente ao advento da Lei 9.624/1998, cuja correspondente parcela de quintos foi incorporada aos seus proventos, razão por que foi determinado ao órgão de origem que procedesse à adequação da aludida parcela conforme modulado pelo Supremo Tribunal Federal no âmbito do RE 638.115. 
ADMISSIBILIDADE
3.	Reitera-se o exame de admissibilidade efetuado pelo Sar/Serur (peça 12) , ratificado pelo Ministro-Relator Benjamin Zymler (peça 16) , que concluiu pelo conhecimento do pedido de reexame, com fundamento no artigo 48 da Lei 8.443/1992, c/c os artigos 285 e 286, parágrafo único, do RI/TCU, suspendendo-se os efeitos das alíneas 'a' e 'c', bem como dos subitens 1.7 e 1.7.1 do Acórdão 11117/2021-TCU-Primeira Câmara.
EXAME DE MÉRITO
             Delimitação
4.1	Constitui objeto do presente recurso definir se o Acórdão 11117/2021-TCU-Primeira Câmara afrontou o julgamento do RE 638.115/CE.
5. Do direito à incorporação de quintos decorrente do exercício de função comissionada e/ou cargo em comissão, no período entre 8/4/1998 a 4/9/2001 (RE 638.115/CE) 
5.1.	A recorrente aduz que é beneficiária de decisão judicial transitada em julgada, que lhe assegura a incorporação de quintos decorrente do exercício de função comissionada e/ou cargo em comissão, no período entre 8/4/1998 a 4/9/2001, com base nos seguintes argumentos:
5.2.	A recorrente foi beneficiada por ação coletiva transitada em julgado em 1º/8/2006, ou seja, antes da prolação do RE 638.115/CE, movida pela Associação Nacional dos Servidores da Justiça do Trabalho (Anajustra) de nº 2004.34.00.048565-0.
Análise
5.3	Convém, de pronto, transcrever excerto do voto condutor do Acórdão recorrido, que trata da irregularidade em relação aos quintos:
Considerando que o ato em questão contempla vantagem que decorre da incorporação de quintos, pelo exercício de funções no período compreendido entre 9/4/1998 e 4/9/2001;
Considerando que a referida questão jurídica está em desacordo com a uníssona jurisprudência desta Corte de Contas acerca do assunto;
Considerando que, nesses casos, o STF, no julgamento do RE 638.115/CE, a despeito de considerar inconstitucionais as incorporações de quintos referentes ao exercício de funções após 8/4/1998, modulou a decisão de forma a permitir que, no caso de concessões administrativas, tais parcelas não sejam imediatamente suprimidas dos vencimentos e proventos dos interessados; 
Considerando que, nessa situação, a modulação de efeitos conferida pela Suprema Corte permitiu a conversão dos quintos incorporados após 8/4/1998 em parcela compensatória a ser absorvida por quaisquer reajustes e reestruturações futuras; 
Considerando não haver nos autos informações sobre a forma pela qual a parcela incorporada pela interessada foi implementada, se administrativamente, ou se por decisão judicial transitada em julgado;
5.4.	Ocorre que a recorrente alega haver decisão judicial transitada em julgado favorável à incorporação dos quintos no período entre 8/4/1998 a 4/9/2001. Caso comprovado o trânsito em julgado, bem como ser a recorrente beneficiária da decisão, caberá ao órgão de origem observar a modulação de efeitos fixada pelo Supremo Tribunal Federal no RE 638.115, de modo a manter a parcela de quintos incorporados no referido período.
5.5.	Registra-se, por oportuno, que ainda que comprovado o trânsito em julgado, isto por si só não possui o condão de alterar o julgamento pela ilegalidade do ato, pois que o e. STF deixou assente que a incorporação de quintos no período de 8/4/1998 até 4/9/2001 ofende o princípio da legalidade, nos termos da tese firmada em sede de repercussão geral, Tema 395. Ademais, o provimento judicial somente impede a suspensão dos pagamentos das parcelas indevidas (Acórdão 3842/2020-TCU-Primeira Câmara) .
CONCLUSÃO
6.	       Da análise de mérito, conclui-se que, relativamente à parcela 'quintos' incorporada no período de 8/4/1998 até 4/9/2001, caso a interessada comprove, perante o órgão de origem, ser beneficiária de decisão judicial transitada em julgado, poderá ser mantida a continuidade dos pagamentos imune à absorção por reajustes futuros, consoante modulação de efeitos fixada pelo Supremo Tribunal Federal no RE 638.115.
6.1.	Por conseguinte, deve-se negar provimento ao presente recurso.
PROPOSTA DE ENCAMINHAMENTO
7.	Ante o exposto, submetem-se os autos à consideração superior, propondo-se, com fundamento no art. 48 da Lei 8.443/1992:
a) conhecer do recurso e, no mérito, negar-lhe provimento, sem embargo de dar ciência ao órgão de origem que, caso comprovado ser a recorrente beneficiária de decisão judicial transitada em julgado, que lhe assegure a incorporação de quintos no período entre 8/4/1998 e 4/9/2001, observe a modulação de efeitos fixada pelo Supremo Tribunal Federal no RE 638.115, de modo a manter a incorporação imune a absorção por reajustes futuros;
b) informar a recorrente e demais interessados do acórdão a ser proferido, destacando que o relatório e o voto que o fundamentam podem ser acessados por meio do endereço eletrônico www.tcu.gov.br/acordaos."
O representante do Ministério Público junto ao Tribunal de Contas da União (MPTCU) manifestou-se nos seguintes termos:
"Trata-se de pedido de reexame interposto contra decisão deste Tribunal que considerou ilegal o ato de aposentadoria da recorrente e negou o seu registro.
Segundo o referido decisum, a negativa de registro ocorreu em razão de que houve incorporação de Quintos após 8/4/1998, o que contraria o entendimento do Supremo Tribunal Federal no RE 638.115/CE, com repercussão geral reconhecida.
A Secretaria de Recursos (Serur) , após analisar individualmente os argumentos apresentados na peça recursal, propõe conhecer do recurso, para, no mérito, negar-lhe provimento, por entender que não foram trazidos aos autos argumentos suficientes para alterar a deliberação recorrida.
De fato, ao analisar a peça recursal, é possível observar que, no mérito, os argumentos trazidos pela recorrente não permitem afastar a irregularidade apontada na deliberação recorrida, em razão de que houve incorporação de Quintos após 8/4/1998.
Sobre a incorporação de Quintos relativos a funções exercidas após 8/4/1998, o entendimento do Supremo Tribunal Federal, a partir do julgamento realizado no Recurso Extraordinário - RE 638.115/CE, com repercussão geral reconhecida, passou a ser no sentido da sua impossibilidade, em razão da ausência de amparo legal, senão vejamos:
Recurso extraordinário. 2. Administrativo. 3. Servidor público. 4. Incorporação de quintos decorrente do exercício de funções comissionadas no período compreendido entre a edição da Lei 9.624/1998 e a MP 2.225-48/2001. 5. Impossibilidade. 6. Recurso extraordinário provido. (RE 638.115/CE - Relator:  Ministro Gilmar Mendes. Julgado em 19/03/2015, Órgão Julgador:  Tribunal Pleno. Repercussão Geral de Mérito. Publicado no DJe-151 de 3/8/2015, divulgado em 31/07/2015) 
Ao modular os efeitos da referida decisão, no entanto, aquela Corte, em sede de embargos de declaração julgados em 30/6/2017, havia entendido que o pagamento da referida parcela deveria ser cessado em qualquer hipótese, aplicando-se tal entendimento até mesmo para os servidores que obtiveram o direito à incorporação assegurado por decisão judicial transitada em julgado, sem a necessidade de ação rescisória.
No entanto, em novo julgamento realizado em 18/12/2019, o STF acolheu parcialmente os embargos de declaração, com efeitos infringentes, para reconhecer indevida a cessação imediata do pagamento da parcela quando fundado em decisão judicial transitada em julgado. Já no caso daqueles que recebem os Quintos em virtude de decisões administrativas ou decisões judiciais sem trânsito em julgado, modulou os efeitos da decisão para manter o pagamento da parcela até a sua absorção integral por quaisquer reajustes futuros concedidos aos servidores.
Nesses casos, este Tribunal tem considerado ilegal o pagamento da referida parcela e determinado às Unidades Jurisdicionadas que adotem as medidas necessárias à regularização dos pagamentos indevidos de acordo com a modulação dos efeitos realizada pelo STF nos autos do RE 638.115/CE, a exemplo dos Acórdão 659/2020-TCU-Primeira Câmara, relatado pelo Ministro Walton Alencar Rodrigues, e 622/2020-TCU- 2ª Câmara, relatado pelo Ministro Aroldo Cedraz.
Ademais, verifica-se que a deliberação recorrida foi proferida de acordo com todas as normas processuais aplicáveis à apreciação de atos, para fins de registro, e observou os princípios da segurança jurídica, da isonomia e do direito adquirido, ao ter dispensado a devolução dos valores indevidamente recebidos de boa-fé pela recorrente, nos termos do Enunciado 106 da Súmula de Jurisprudência deste Tribunal.
Ante o exposto, este membro do Ministério Público de Contas, em consonância com a Unidade Técnica, entende que o presente pedido de reexame deve ser conhecido, para, no mérito, ter seu provimento negado." 
É o relatório.

não há.

Procurador Sergio Ricardo Costa Caribé.

PESSOAL. PEDIDO DE REEXAME EM APOSENTADORIA. CONHECIMENTO. INCORPORAÇÃO DE "QUINTOS" APÓS 8/4/1998. RE 638.115/CE. MODULAÇÃO DO STF OBSERVADA NA DECISÃO RECORRIDA. RAZÕES RECURSAIS INSUFICIENTES PARA ALTERAR O MÉRITO DO JULGAMENTO ANTERIOR. NEGATIVA DE PROVIMENTO. CIÊNCIA.

APOSENTADORIA (APOS)

Secretaria de Recursos (Serur); Secretaria de Fiscalização de Integridade de Atos e Pagamentos de Pessoal e de Benefícios Sociais (Sefip).

De início, ratifico o exame de admissibilidade anterior (pç. 16) e conheço do presente pedido de reexame.
2. O ato de aposentadoria da sra. Sherley Eydye Jorge, aposentada por invalidez permanente com proventos proporcionais ao tempo de contribuição no cargo de Analista Judiciário. A inativação ocorreu no Tribunal Regional do Trabalho (TRT) da 15ª Região e o ato concessório foi considerado ilegal pelo Acórdão 11117/2021-TCU-Primeira Câmara (rel. Ministro Vital do Rêgo) , em virtude do pagamento de "quintos" incorporados após 8/4/1998. Consoante decidiu o Supremo Tribunal Federal (STF) no RE 636.115/CE, tal incorporação carece de amparo legal, o que viola o princípio constitucional da legalidade. 
3. A Suprema Corte adotou modulação que previu a absorção pro futuro dos valores pagos em virtude de decisão administrativa e a manutenção da vantagem para os beneficiários de decisão judicial transitada em julgado.
4. A Serur, sem examinar a alegação de que a recorrente seria beneficiária da ação 2004.34.00.048565-0 movida pela Associação Nacional dos Servidores da Justiça do Trabalho (Anajustra) , propôs fosse negado provimento ao pedido de reexame por entender que o exame da matéria (existência ou não de decisão judicial) caberia ao órgão.
5. Data maxima venia do posicionamento da unidade técnica, compete a ela sim examinar essa alegação. A determinação contida no subitem 1.7.1, a seguir reproduzido, delegou ao órgão o exame do caso concreto pelo simples fato de não se dispor nos autos de maiores elementos. Uma vez que a interessada os teria trazido, é dever do Tribunal examinar a alegação e ajustar a redação, se for o caso.
6. Nesse sentido, foi determinado ao Tribunal Regional do Trabalho da 15ª Região:
"1.7.1. promova o destaque das parcelas excedentes de 'quintos' incorporados pela interessada posteriormente a 8/4/1998, transformando-as em parcela compensatória a ser absorvida por quaisquer reajustes futuros, consoante decidido pelo Supremo Tribunal Federal no Recurso Extraordinário 638.115, caso a referida incorporação não tenha se fundamentado em decisão judicial transitada em julgado;"
7. Em sua peça recursal, além de citar o processo movido pela Anajustra, a interessada invocou, sem maiores digressões, suposta violação ao Acórdão 2076/2005-TCU-Plenário. Também alegou violação ao princípio da segurança jurídica, porque, a seu sentir, teria havido alteração do entendimento deste Tribunal sobre a matéria posteriormente à sua aposentadoria.
8. Ora, o Acórdão 2076/2005-TCU-Plenário não guarda relação com a discussão travada nestes autos. Também não houve alteração do entendimento sobre a incorporação de "quintos" após 4/8/1998, haja vista que a matéria foi judicializada na Suprema Corte já na década de 2000.
9. No tocante à ação da Anajustra, cumpre mencionar que a recorrente não pode dela se beneficiar, haja vista que seu nome não conta dos documentos que instruíram o processo de conhecimento. Portanto, a inclusão de seu nome no processo de execução, como alegado, mas não demonstrado, seria indevida. Por esse motivo, a citada decisão judicial não poderia amparar os pagamentos dos "quintos" após 8/4/1998.
10. Por fim, a interessada alegou que o acórdão recorrido teria afrontado a modulação adotada pelo STF, o que não é absolutamente verdade, consoante se depreende da redação do subitem 1.7.1, transcrito. Em não existindo uma decisão judicial transitada em julgado apta a amparar os pagamentos desses "quintos" impugnados, a inativa continuará a percebê-los até sua total absorção, momento no qual deverá ser emitido novo ato de aposentadoria. De modo inverso, havendo decisão judicial transitada em julgado que ampare esses pagamentos, o pagamento deve ser mantido enquanto vigorar tal decisão.
10. Assim sendo, é de se negar provimento ao recurso e manter a decisão que determinou ao TRT da 15ª que verifique se a interessada é contemplada por alguma decisão judicial transitada em julgado, como ações movidas pelo sindicato da categoria naquela base territorial, sendo certo que a decisão invocada pela recorrente não ampara o pagamento da vantagem.
Diante do exposto, VOTO por que o Tribunal adote a deliberação que ora submeto à apreciação deste colegiado.
TCU, Sala das Sessões, em 16 de agosto de 2022.
BENJAMIN ZYMLER 
Relator